【裁判字號】    99,上易,185
【裁判日期】    991215
【裁判案由】    請求返還借款
【裁判全文】
臺灣高等法院高雄分院民事判決         99年度上易字第185號
上  訴  人  陳忠明
訴訟代理人  蔡淑媛律師
被 上 訴人  張瓊生
訴訟代理人  張積祥
上列當事人間請求返還借款事件，上訴人對於民國99年5 月11日
臺灣屏東地方法院98年度訴字第353 號第一審判決提起上訴，本
院於民國99年12月1 日言詞辯論終結，判決如下：
    主  文
原判決關於命上訴人給付超過新台幣貳拾伍萬元及自民國九十三
年五月五日起至清償日止按年息百之五計算之利息部分，及該部
分假執行之宣告，暨訴訟費用（確定部分除外）之裁判均廢棄。
上開廢棄部分，被上訴人在第一審之訴駁回。
其餘上訴駁回。
第一（確定部分除外）、二審訴訟費用由上訴人負擔百分之五十
三，餘由被上訴人負擔。
    事實及理由
一、本件被上訴人起訴主張：上訴人分別於民國84年5 月20日、
    84年6 月20日、84年8 月29日、84年11月5 日、84年12月5
    日簽發票據號碼429181號、164704號、102258號、00000000
    號、080531號，面額均為新台幣（下同）50,000元之本票共
    計5 紙（下稱系爭5 紙本票）向被上訴人借款250,000 元，
    並約定自次月起計息。又上訴人參加綽號「三線」者所邀集
    之互助會（下稱系爭互助會），於85年11月23日領取得標會
    款225,900 元後，即未再繳納系爭互助會款，而由被上訴人
    代為繳納，故上開225,900 元係屬上訴人向被上訴人借貸，
    並約定上訴人應於次月清償，然屆期上訴人均未依約清償。
    為此，依本票債權及借款返還請求權提起本件訴訟，請求上
    訴人清償475,900 元（250,000 元+225,900元=475,900元）
    及其利息等語。聲明求為判決：上訴人應給付被上訴人475,
    900 元，及其中250,000 元部分自87年3 月10日起至清償日
    止，按年息6%計算之利息；暨其餘225,900 元部分自87年3
    月10日起至清償日止，按年息5%計算之利息。
二、上訴人則以：上訴人確有簽發系爭5 紙本票向被上訴人借款
    250,000 元，但上訴人借款後有將其在宜蘭縣壯圍郵局之00
    00000 號帳戶（下稱系爭郵局帳戶）之提款卡及印鑑章交給
    被上訴人，被上訴人自84年8 月5 日起至87年2 月止，已從
    上訴人之系爭郵局帳戶內提領金額共達1,058,000 元，足以
    清償上訴人積欠被上訴人之債務。又上訴人每月應繳納之系
    爭互助會會款已由被上訴人自系爭郵局帳戶內提領繳納，其
    未曾向被上訴人借貸，何況上訴人並未拿到得標之會款225,
    900 元，自毋庸負清償之責等語置辯，並答辯聲明求為判決
    ：(一)駁回被上訴人之訴。(二)如受不利之判決，願供擔保請求
    宣告免為假執行。
三、原審判決上訴人應給付被上訴人475,900 元，及自93年5 月
    5 日起至清償日止按年息5%計算利息，並駁回被上訴人其餘
    之請求，上訴人就敗訴部分不服，提起上訴，上訴聲明求為
    判決：(一)原判決不利於上訴人部分廢棄。(二)被上訴人在第一
    審之訴駁回。被上訴人則答辯聲明求為判決：駁回上訴。〔
    被上訴人就敗訴部分（包括本於本票債權請求及利息部分）
    未聲明不服而告確定〕。
四、兩造不爭執事項如下:
  (一)上訴人簽發系爭5 紙本票向被上訴人借款250,000 元，被上
    訴人已將250,000 元交付與上訴人收受。
  (二)上訴人曾於85年11月23日簽寫內容為「茲收到標會會款新臺
    幣貳拾貳萬伍仟玖佰元整」之切結書（下稱系爭切結書）交
    付與被上訴人。
  (三)被上訴人就本件所請求之金額不曾於起訴前5 年向上訴人求
    償。
五、兩造爭執事項為: 被上訴人本於借貸之法律關係，請求上訴
    人清償系爭借款475,900 元及其利息，有無理由？茲分述如
    下：
（一）按當事人主張之事實，經他造於準備書狀內或言詞辯論時
      或在受命法官、受託法官前自認者，無庸舉證。民事訴訟
      法第280 條第1 項定有明文。又「民事訴訟法第279 條第
      1 項所規定之「自認」，必須當事人對於他造主張不利於
      己之事實，在訴訟上承認其為真實或積極而明確的表示「
      不爭執」始足稱之，．．．」（最高法院95年度台上字第
      2093號判決可資參照）。另「當事人於訴訟上所為之自認
      或對他造主張之事實不爭執者，於辯論主義所行之範圍內
      有拘束法院之效力。」（最高法院93年度台上字第1888號
      判決可資參照）。查，上訴人於99年8 月20日在本院準備
      程序時，就受命法官詢問: 「有無收到250,000元借款? 」，
      回答: 「有」，有該筆錄在卷可證（見本院卷第34頁），
      足見上訴人在本院就有收到本件系爭250,000 元借款一節
      已為自認，堪予認定。嗣上訴人於99年12月1 日在本院言
      詞辯論時改口稱僅收到225,000 元云云，然未依民事訴訟
      法第279 條第3 項之規定，撤銷上開於99年8 月20日在本
      院所為之自認，亦未證舉證明該自認與事實不符，是上訴
      人於本院辯稱: 伊每向被上訴人借款50,000元，被上訴人
      就先扣除利息5,000 元，故就本件系爭250,000 元借款，
      伊僅收到225,000元云云，尚難採信。
（二）查，上訴人簽發系爭5 紙本票向被上訴人借款250,000 元
      ，被上訴人已將250,000 元交付與上訴人收受等情，為兩
      造所不爭執，是上訴人確有向被上訴人借貸250,000 元一
      節，應堪認定。又被上訴人主張就系爭250,000 元借款部
      分，上訴人均未清償等情，為上訴人否認，自應由上訴人
      就已清償之事實負舉證責任。
（三）次查，被上訴人主張如上訴人有還錢，伊會將本票及借據
      還給上訴人等情，核與上訴人於台灣高雄地方法院檢察署
      偵辦97年度他字第731 號（被上訴人告上訴人詐欺）一案
      時自承：如果有還錢，被上訴人事後會通知伊將本票拿回
      等語相符，業經本院依職權調閱上開偵查卷查明屬實，是
      被上訴人之上開主張，自堪認屬實。準此，上訴人如有還
      錢，被上訴人就會將上訴人所簽發之本票還給上訴人，茲
      系爭5 紙本票仍由被上訴人持有中，足見上訴人尚未清償
      ，否則焉會不向被上訴人取回系爭5 紙本票，此外，上訴
      人未能舉證證明伊已清償本件系爭250,000 元借貸，從而
      被上訴人本於借貸之法律關係，請求上訴人給付250,000
      元，及自93年5 月5 日起至清償日止按年息5%計算利息，
      應屬有據。
（四）又查，上訴人主張伊已將系爭郵局帳戶之提款卡及印章交
      給被上訴人提領存款，被上訴人自84年8 月5 日起至87年
      2 月止，已從上訴人之系爭郵局帳戶內提領金額共達1,05
      8,000 元，足以清償上訴人積欠被上訴人之債務云云，為
      被上訴人所否認，而上訴人又未能舉證證明上開提領款項
      均係被上訴人所為，是其上開主張，不足採信。
（五）按當事人主張有金錢借貸關係存在，須就其發生所須具備
      之特別要件即金錢之交付及借貸意思表示互相一致負舉證
      之責任。查，上訴人主張系爭互助會係以伊之名義參加等
      情，為被上訴人所不爭執，自堪認屬實，是參與系爭互助
      會之人既是上訴人，則得標之會款225,900 元自應歸上訴
      人所有，上訴人取走得標之會款225,900 元乃屬當然，難
      謂係上訴人向被上訴人借貸而取得，且依上訴人所簽立之
      系爭切結書內容觀之，僅能證明上訴人已收取系爭互助會
      之得標會款225,900 元，尚無法證明該會款係上訴人向被
      上訴人所借貸。至於被上訴人主張上訴人於得標後，未繼
      續繳納會款而由其代為繳納云云，為上訴人所否認，縱認
      屬實，亦係屬另一問題，尚難因此即認上訴人取得上開得
      標會款225,900 元係因向被上訴人借貸之故，是被上訴人
      本於借貸之法律關係請求上訴人返還225,900 元及其利息
      ，應屬無據。
六、綜上所述，被上訴人本於借貸之法律關係，請求上訴人給付
    250,000 元，及自98年5 月4 日起訴時回溯5 年即93年5 月
    5 日起至清償日止按週年利率5%計算之利息，為有理由，應
    予准許。逾此所為之請求，為無理由，應予駁回。又原審就
    超過上開應准許部分，為上訴人敗訴之判決，並依職權為假
    執行之宣告，自有未洽。上訴意旨就此部分指摘原判決不當
    ，求予廢棄改判，為有理由。至於上開應准許部分，原審判
    命上訴人給付，並為假執行之宣告，核無違誤，上訴意旨就
    此部分，仍執前詞，指摘原判決不當，求予廢棄，為無理由
    ，應駁回其上訴。
七、本件事證已臻明確，兩造其餘攻擊防禦方法於本件判決結果
    不生影響，故不再一一論述，併此明。
八、據上論結，本件上訴為一部有理由，一部無理由，依民事訴
    訟法第450 條、第449 條第1 項、第79條，判決如主文。
中    華    民    國    99    年    12    月    15    日
                              民事第三庭
                                審判長法官  張國彬
                                法      官  甯  馨
                                法      官  鄭月霞
以上正本證明與原本無異。
本件不得上訴。
中    華    民    國    99    年    12    月    15    日
                                書  記  官  白  蘭

司法院資訊處製作；財團法人民間司法改革基金會備份。
